【裁判字號】    89,上更(二),47
【裁判日期】    890229
【裁判案由】    傷害致死等
【裁判全文】
臺灣高等法院刑事判決                  八十九年度上更（二）字第四七號
    上  訴  人  臺灣板橋地方法院檢察署檢察官
    上  訴  人
    即  被  告  丁○○
    選任辯護人  粘聰明
    上  訴  人
    即  被  告  丙○○
    選任辯護人  趙國生
右上訴人，因被告傷害致死等案件，不服臺灣板橋地方法院八十四年度訴字第五六一
號，中華民國八十四年十一月三十日第一審判決（起訴案號：台灣板橋地方法院檢察
署八十三年偵字第一八六七六、二七三六０號、八十四年偵字第三七二二號）提起上
訴，經判決後，由最高法院對丁○○、丙○○二人傷害致死罪嫌部分第二次發回更審
，本院判決如左：
    主  文
原判決關於丙○○傷害致人於死部分及定執行刑部分均撤銷。
丙○○共同傷害人之身體，因而致人於死，處有期徒刑陸年。
丁○○傷害致死部分上訴駁回。
    事  實
一、緣因李廣興（業經原法院發佈通緝，俟到案後另行審結）、丁○○、陳冠生自八
    十二年間起，在台北市○○○路二０七號合資開設「一元汽車貸款公司」（下稱
    一元公司，未經登記），經營高利貸款業務，業務範圍包含支票換取現金即所謂
    「票貼」、汽車貸款及土地仲介貸款，並僱請丙○○、陳天來（均已判決有罪確
    定）、吳信甫、陳浩文（以上二人亦經原法院發佈通緝，經通緝到案後已另行審
    結），擔任公司職員負責收取帳款等業務。而丙○○、丁○○二人即與李廣興、
    陳冠生、陳浩文、吳信甫、陳天來等五人本於重利之犯意，而借款予李振福，並
    取得與原本顯不相當之重利（此部分已判決確定）。
二、其後李廣興、丁○○、陳冠生三人於八十三年十一月五日，因李振福所交付予其
    等之支票經提示後遭退票而未獲付款，李振福復遲未出面解決，為逼使李振福出
    面還清借款，乃與陳冠生、丙○○、吳信甫、陳浩文、陳天來等人合謀，共同出
    於妨害意思自由之犯意聯絡，於當日中午，先後至台北縣蘆洲鄉○○路一三二號
    七樓李振福住處，欲找李振福索還債務，因此而妨害李振福僱用之員工辛志文與
    李振福之妻吳碧雲二人之意思決定自由，脅迫其二人不得離去上址及上所（此
    部分亦已判決確定）。
三、至當日晚間十一、十二時許，丁○○等人見等候李振福不到，即由陳浩文、吳信
    甫打電話予李振福之電話秘書，虛構李振福之兒子出車禍，在亞東醫院急診室之
    情事，請電話秘書通知李振福趕至亞東醫院，其二人並先離開李振福之住處，李
    廣興、陳天來、陳冠生、丁○○、丙○○等人亦陸續離開李振福之住處。李振福
    原與女友劉金蓮在台北縣板橋市大老二啤酒屋吃宵夜，經電話祕書告知後，即前
    往亞東醫院，惟在醫院遍尋不獲其子，正覺可疑時，陳浩文上前攔住李振福之去
    路並以手按住李振福之肩膀並強拉李振福坐上車號ＧＲ－二九八八號由丙○○向
    吳信甫之父吳方勳借用之自用小客車，剝奪李振福行動自由。丙○○及陳浩文找
    到李振福後，即與事前同謀之丁○○、吳信甫連繫，約同在台北市○○街、大理
    街附近之水門會合，並在該處向李振福催討積欠之債務，吳信甫、陳浩文、丁○
    ○、丙○○四人為達索債之目的，竟基於普通傷害之犯意連絡，由陳浩文持棒球
    鋁棒一支，吳信甫、丙○○以拳頭朝李振福之左顳部、上唇部、肩部、背部及四
    肢部位加以毆打，丁○○亦在場參與圍毆之過程（但具體之犯罪手段不詳），致
    使李振福因上唇部﹑肩部、背部及肢體多處撞傷及棒擊傷，引起神經性休克導致
    心臟缺氧、急性心肌梗塞，雖經丁○○、丙○○緊急送至台北市中興橋下之中興
    醫院急救，仍於八十三年十一月六日上午五時二十分不治死亡。丙○○則於八十
    三年十一月七日上午犯罪未發覺前，向台北縣警察局板橋分局自首接受審判，丁
    ○○則隨同投案。
三、案經台灣板橋地方法院檢察署檢察官相驗後簽分及台北縣警察局報請同署檢察官
    偵查起訴。
    理  由
一、認定犯罪事實所憑之證據及其認定理由：
  １、訊據被告丙○○坦承有至亞東醫院強拉李振福上車及在台北市○○街、長順街
      附近之水門以拳頭毆打李振福之事實，但辯稱是伊與綽號「阿平」之人共同所
      為云云；被告丁○○則矢口否認有共同毆打李振福之犯行，辯稱是被告丙○○
      打電話告訴伊李振福被打傷了，而伊為李振福之朋友，才趕到現場阻止陳浩文
      繼續打下去，並與被告丙○○一起將李振福送至醫院云云。
  ２、而被告丁○○之選任辯護人辯護意旨則稱：
    (1)、被告與被害人李振福為好友，交情深厚，案發前二日，被告丁○○還借錢給
        被害人，不可能會毆打李振福，為此聲請訊問證人乙○○查證其事。而已往
        從未聲請傳喚其人，乃是因為乙○○為被害人李振福之親信，案發後（即被
        害人因傷致死後）即離開，直到八十八年七月間被告才在台北市○○街遇到
        證人，而打聽到證人住處，並非有意拖延。
    (2)、被害人之妻因為只認識被告一人，案發後為找出真正之加害人而死咬被告不
        放。
    (3)、另證人簡福平已在原審中證稱：「被害人送到醫院時，是說賴仔送來的，還
        是賴仔打的，其已記不清了」，顯然此項證詞內容不足採用。
  ３、經查：
    (1)、被告丁○○、丙○○如何於八十三年十一月五日深夜前往台北縣蘆洲鄉○○
        路一三二號七樓找李振福討債久候未著，即由同案被告吳信甫、陳浩文利用
        電話秘書藉詞李振福兒子出車禍在亞東醫院急診室，誑騙李振福趕至亞東醫
        院，丁○○、丙○○經吳信甫、陳浩文通知獲悉李振福被騙至亞東醫院亦隨
        後離開李振福住宅等情，業據證人辛志文及甲○○○於偵查中指證綦詳（詳
        見相驗卷第十三頁、第十四頁背面、偵一八六七六號卷第廿二頁背面、八四
        頁、八五頁），而被害人李振福於被誘騙至板橋亞東醫院後，被告丙○○曾
        與同案被告陳浩文一同趕至亞東醫院由同案被告陳浩文強拉李振福，被告丙
        ○○持棒球棒脅迫李振福上車，共同挾持李振福前往台北市○○街、大理街
        附近水門之事實，業據被告丙○○於偵審中坦承不諱（偵查卷第三、四頁、
        第四十頁、第一審卷第一０六頁、本審卷八十五年六月廿六日訊問筆錄）復
        據證人劉金蓮當庭指認明確（偵查卷第廿六頁、廿六頁背面、第九十四頁、
        第一九七頁、第一審卷第一三三頁），被告丁○○於偵查中亦不諱言於得知
        李振福之行蹤後曾與丙○○離開李振福住宅趕抵台北市○○街尾的水門（見
        偵查卷第八六頁背面）。
    (2)、其次，被告丙○○供稱將被害人李振福載往水門後曾參與毆打李振福（見偵
        查卷第五頁、第四十頁背面、第一審卷第一０六頁背面）。
    (3)、又被害人李振福於被送至中興醫院急救時於傷重瀰留之際，曾指稱係在大理
        街河邊被「賴仔」打的（即指被告丁○○）等情，迭據證人簡福平、劉金蓮
        於偵審中證述明確（詳見相驗卷第八頁背面、第十五頁背面、偵查卷第二五
        頁背面、第九十五頁、本審卷八十五年八月九日訊問筆錄）。
    (4)、另證人甲○○○、辛志文於偵查中證稱：．．當天李廣興、丁○○等人前來
        討債時曾揚言看到李振福時要打死他．．．且李振福於當日凌晨二時左右曾
        打電話說丁○○等一下會叫兩位年青人到家拿伍拾萬支票，並說被丁○○押
        走被丁○○打的快要死，電話突然掛斷．．．等語在卷（詳見相驗卷第十三
        頁背面、偵查卷第十九頁背面、三二頁、八三頁背面）。
    (5)、由以上(2)至(4)項之證據資料，已足證明被害人李振福被挾持至台北市○○街
        、長順街附近水門外被毆打施暴力手段逼債時，被告丁○○確在場參與洵屬
        無疑。對於此點，雖然被告丁○○對以上證據資料之證明力多所指摘，而謂
        並無直接證據證明其事云云，然而：
      、被告要求傳喚乙○○，用以證明其與被害人交情甚篤，不會毆打被害人云
          云，但是：
        I、此一證人為何至案發後相隔六年，才聲請傳喚，被告所稱是在八十八年
            七月間被告才在台北市○○街遇到證人云云，有違常理，難以取信於本
            院，顯屬事後為求脫罪，才勾串證人出面作證，該名證人之可信度甚低
            ，本院認為無益於事實真相的發覺。
        II、其次，被告聲稱與被害人交情甚篤，因此不會毆打被害人云云，本院則
            認為，從「其因被害人欠債不還，親自到被害人家中，妨害被害人員工
            辛志文及被害人妻子吳碧雲行使權利，甚至在等不到被害人之情況下，
            居然當辛志文之面揚言：「遇到李振福，就打死他」（偵查卷第三十一
            頁反面），其態度之兇惡，明顯表徵於外，何有絲毫顧及情誼之心意可
            言。所以其打算藉乙○○之證詞來證明，其與被害人之交誼，用以推論
            在案發現場長順街與大理街附近之水門沒有對被害人使用暴力云云，本
            院亦認為單憑乙○○之證詞，絕對無法使本院獲致這樣的心證。
        III、故證人乙○○並無傳訊之必要，故不予傳喚。
      、被告謂：「被害人之妻只認識被告一人，案發後為找出真正之加害人而死
          咬被告不放」云云。但是從辛志文、劉金蓮等人之證詞均可以見出被告涉
          案之深，不容其空言推脫。
      、又被告引用證人簡福平在原審中之證詞，而謂證人簡福平並不能確認，被
          害人在死前有說過是遭被告丁○○毆打云云，但依原審卷第一百三十五頁
          之記載，是承審法官問被告之辯護人，有何問題要訊問證人，辯護人稱：
          「當時是否問過李振福誰送來醫院的」，法官乃命簡福平回答，簡福平答
          稱：「好像有問，他好像回答是賴仔（指被告）送來的，但我不記得他是
          說賴仔送來，還是賴仔打的，要再問他送來的另一人是誰時，已說不出話
          來」。從以上之證詞足知簡福平是因為時間經過太久，記憶模糊，而分不
          清被害人當初在醫院對其所為之陳述，而不是前後供述矛盾。但從其在案
          發後在警訊中之證詞，可以明顯見出被害人在死前確實有指被告為行兇毆
          打之人（簡福平當初在警訊中證稱：「．．他說是被人打，我問被何人打
          ，是不是剛送你來的男子，他說是，是賴仔打的，我問他在何處被打，他
          說在大理街河邊，然後就急救無效」等語，見相驗卷第七頁反面）。
      、最後本院要特別說明者：
        I、由於被害人被打時，除了共犯之外，並無其他人在場，而所有共犯事後
            均有串證，根本無法從共犯之陳述中，瞭解到被害人遭毆打之實際經過
            。以致法院無法查知被告何時趕到現場，毆打被害人之具體方式。
        II、但是法院在認定犯罪時，其所憑之證據並不以直接證據為限，一樣可以
            用間接證據來證明間接事實，再透過經驗法則，以推理方式來判定直接
            事實（即犯罪事實）。固然在以推理方式來判斷犯罪事實時，必須謹記
            證據法則上之另外一項要求，即「以現有證據與經驗法則相結合以後，
            犯罪事實發生之概然率，須達百分之七十五以上之程度，而使通常一般
            人均不致於有所懷疑，確信被告確有為遭追訴之犯罪事實」。
        III、而在本案中，從以下之各項間接事證，實已讓本院對被告參與誘騙、挾
            持被害人，並曾毆打之事實形成幾近確定，無可動搖之確信：
          ａ、被告開始在被害人家中對被害人員工及妻子之兇惡態度、揚言要打死
              被害人。
          ｂ、被害人在被挾持後，打電話給家裏要求籌錢時，親口對辛志文說出：
              「．．．丁○○等一下會叫二名年青人到家裏拿五十萬支票，並說我
              被丁○○押走，被丁○○打的快要死，電話突然掛斷了」（見偵查卷
              第三十二頁）。
          ｃ、被害人送醫後對簡福平陳述之事實（如上所述）。
    (6)、李振福確係遭棍棒類及拳頭毆打上唇部、肩部、背部、及肢體多處撞傷和棒
  擊傷，引起神經性休克導致心臟缺氧、急性心肌梗塞致死，業經檢察官督同
        法醫師相驗，並經解剖鑑定明確，有勘驗筆錄相驗屍體證明書、驗斷書及台
        灣高等法院檢察署法醫中心（八三）高檢醫鑑字第五七號鑑定書附相驗卷可
        證，被告犯行已臻明確。
    (7)、至於被告丙○○於偵查中雖反覆其詞，辯稱僅與綽號「阿平」之人共同至亞
        東醫院帶走李振福，在車上因李振福態度惡劣與阿平者發生爭吵；「阿平」
        者憤而持棒球棒毆打李振福，伊與丁○○均未參與犯行，．．．。另辯稱毆
        打李振福死亡者是陳浩文、吳信甫二人，第一次警訊筆錄曾自白與阿平者毆
        打李振福係陳吳二人案發後逃亡要求我出面頂罪各云云。惟按：
      、被告丙○○於檢察官偵查中經警察機關借提時另證稱並沒有阿平其人，被
          告丁○○亦供承綽號阿平的人我不認識（見偵查卷第二七六頁、第二七七
          頁），遍查全卷亦無綽號阿平其人參與本件犯行，被告丙○○於偵審中亦
          始終未能供明綽號阿平之姓名年籍住所供法院調查審酌，果綽號「阿平」
          者有參與被告丙○○、丁○○等人共同向李振福暴力索債，並參與整個過
          程與被告等應交情非比尋常，被告二人豈有不知其姓名住所之理？足見被
          告丙○○所稱「阿平」者應屬虛構，顯係藉此迴護同案共同被告刑責，尚
          非可信。
      、再者，被告丙○○供稱挾持李振福之車號ＧＲ─二九八八號自用小客車係
          其向吳信甫之父吳方勳借用．．．作案用之鋁製棒球棒係吳信甫所有，案
          發後已由吳信甫帶走（見偵查卷第三頁背面、第五十頁）證人辛志文、李
          吳碧雲一致指認利用電話秘書誘騙李振福前往亞東醫院係吳信甫、陳浩文
          二人，證人劉金蓮於偵審中亦指認在亞東醫院帶走李振福者有陳浩文．．
          ．伊趕往北市中興醫院．．李振福急救無效宣佈死亡，我問醫院的護士及
          清潔工說他臨終前說是被乙位綽號「賴仔」及他朋友毆打重傷．．（見偵
          查卷第廿五頁背面）。
      、被告丙○○於原審亦不諱言．．．在場同案被告陳浩文手拿棒球鋁棒，同
          案被告吳信甫站在一邊，伊亦用拳頭毆打李振福兩三下等語等情在卷。益
          證本件被告丁○○、丙○○夥同陳浩文、吳信甫糾集多人對李振福以暴力
          逼討債務在李振福住宅久候未遇後，計誘被害人李振福趕往亞東醫院，被
      告丙○○自承挾持至台北市○○街、長順街底附近水門，由吳信甫提供鋁
          棒兇器，丙○○並參與圍毆被害人李振福，迫使李振福打電話，通知其妻
          甲○○○簽發支票交予丁○○指派前往取票之人，李振福終於在暴力討債
          之下傷重死亡。
    (8)、被告等雖共同以普通傷害之犯意聯絡，然其等以棒球鋁棒及拳頭毆打李振福
        之左顳部、上唇部、肩部、背部及四肢，在客觀上應可預見可能導致被害人
        死亡之結果，其等猶持棒球鋁棒及以拳頭毆打李振福，終致李振福傷重不治
        死亡，且李振福之死亡與被告等之傷害行為間具有相當因果關係，被告等自
        難辭傷害致人於死罪責。按共同實施犯罪行為之人，在合同意思範圍以內，
        各自分擔犯罪行為之一部，相互利用他人之行為，以達其犯罪之目的者，即
        應對於全部所發生之結果，共同負責（最高法院二十八年上字第三一一０號
        判例參照），被告丁○○、丙○○與陳浩文、吳信甫，有共同妨害自由及傷
        害致死之行為堪以認定。
    (9)、被告丙○○翻異前供辯稱僅阿平或陳浩文、吳信甫二人毆打李振福，及其與
        被告丁○○所辯是在李振福被陳浩文毆打之後始到現場制止云云，要屬畏罪
        卸責之詞，委無可採。
    (10)、另本院原審及本院前審曾分別傳訊證人陳三恭及林豐子，其二人所證述八十
        三年十一月五日中午十二時至深夜十二時在丁○○住宅打麻將，經本院前審
        隔離訊問調查，認為所述情節不一致，顯係事後串飾迴護之詞，亦非可信，
        此點告訴人在本院審理時，亦不再行爭執。至於被告丁○○、丙○○於發現
        被害人李振福傷勢嚴重，雖將李振福送醫急救，惟被害人終因傷重不治死亡
        ，僅屬犯罪後態度問題，尚難解免於刑責，事證明確，應依法論科。
二、被告二人所犯罪名及其刑之酌科：
  １、按被告丁○○、丙○○二人與同案被告吳信甫、陳浩文共四人，其等先以電話
      誘騙李振福前往亞東醫院，並由被告丙○○與同案被告陳浩文前往亞東醫院強
      押李振福至上開水門邊而剝奪其行動自由，再與被告丁○○及同案被告吳信甫
      二人會同持續剝奪李振福之行動自由，且在李振福行動自由被剝奪之情況下，
      四人共同基於傷害之犯意，以棒球鋁棒及拳頭毆打傷害李振福致死，核其等所
      為係犯刑法第三百零二條第一項之以其他非法方法剝奪人之行動自由罪及同法
      第二百七十七條第二項前段之傷害致死罪，上開二罪間具有方法結果之牽連關
      係，應從一重之刑法第二百七十七條第二項前段之罪處斷。
  ２、被告丁○○、丙○○與同案被告吳信甫、陳浩文四人彼此間就所犯上開二項犯
      行，均有犯意聯絡及行為分擔，均為共同正犯。
  ３、原審以被告丁○○所犯傷害致死罪犯行明確，因而適用刑法第二十八條、第二
      百七十七條第二項前段、第三百零二條第一項、第五十五條、罰金罰鍰提高標
      準條例第一條前段，並審酌被告丁○○犯罪之動機、目的、妨害自由之程度、
      及傷害李振福致死之情節及犯罪後之態度等一切情狀，就被告丁○○所犯傷害
      致死罪部分量處有期徒刑捌年，經核認事用法均無不合，量刑亦屬允當。被告
      丁○○此部分上訴意旨，仍執陳詞，否認犯罪，核無理由，而檢察官上訴意旨
      則指摘原判決量刑過輕，亦非有據，其等上訴均應予以駁回。
  ４、至於被告丙○○部分，原審對其以傷害致人於死罪名論罪科刑，固非無見，惟
      依證人即台北縣警察局板橋分局刑警邱國城於本院前審調查程序到庭結稱「．
      ．被害人李振福死亡後，到處追查，他（指丙○○）自己報到，當時警察機關
      不知道丙○○名字，他應該是自首才知道他涉嫌李振福命案，再追查其他人．
      ．．當時確不知他名字，丁○○部分我們已知道，丁○○隨同投案」等語（詳
      見本院第一次前審卷八十五年九月四日訊問筆錄），足證被告於有偵查犯罪職
      權之公務員在未知悉其為涉及本件犯罪事實與犯罪之人前，向該管公務員自承
      犯罪，而受裁判，合乎自首要件，應依刑法第六十二條之規定減輕其刑。原審
      就此部分未見及此依自首規定減輕其刑，自有未洽。雖然被告丙○○上訴意旨
      ，否認此部分之犯罪，而檢察官上訴意旨則指摘原判決量刑過輕，均無理由。
      但被告丙○○上訴意旨中指摘原判決未依自首規定減刑部分，則屬有據，應由
      本院將原判決予以撤銷改判，以期適法。爰審酌被告丙○○之犯罪動機、方法
      及所生損害與犯後已與被害人家屬民事和解等一切情狀，量處如主文所示之刑
      。至於扣案之支票拾張、代收款簿拾柒本、存摺本、轉帳傳票玖張、土地
      登記申請書貳份、建築改良物登記簿影本壹本、帳冊壹本、支票影本柒大張、
      房屋租賃契約書本雖為被告丁○○、陳冠生及同案被告李廣興等人所有，但
      與所涉傷害致人於死罪無關，故不予宣告沒收。
據上論斷，應依刑事訴訟法第三百六十八條、第三百六十九條第一項前段、第三百六
十四條、第二百九十九條第一項前段、刑法第二十八條、第三百零二條第一項、第二
百七十七條第二項前段、第五十五條、第六十二條前段、罰金罰鍰提高標準條例第一
條前段，判決如主文。
本案經檢察官蔡茂松到庭執行職務。
中     華     民     國    八十九   年       二       月     二十九     日
                             臺灣高等法院刑事第二十四庭
                                 審判長法  官  陳  貽  男
                                       法  官  聶  齊  桓
                                       法  官  帥  嘉  寶
右正本證明與原本無異。
如不服本判決應於收受送達後十日內向本院提出上訴書狀，其未敘述上訴之理由者並
得於提起上訴後十日內向本院補提理由書（均須按他造當事人之人數附繕本）。
                                       書記官  陶  美  玲
中     華     民     國    八十九   年       三       月       二       日
附錄：本案論罪科刑法條全文
刑法第二百七十七條：
傷害人之身體或健康者，處三年以下有期徒刑，拘役或一千元以下罰金。
犯前項之罪，因而致人於死者，處無期徒刑或七年以上有期徒刑，致重傷者，處三年
以上、十年以下有期徒刑。
刑法第三百零二條：
私行拘禁或以其他非法方法，剝奪人之行動自由者，處五年以下有期徒刑、拘役或三
百元以下罰金。
因而致人於死者，處無期徒刑或七年以上有期徒刑，致重傷者，處三年以上十年以下
有期徒刑。
第一項之未遂犯罰之。


司法院資訊處製作；財團法人民間司法改革基金會備份。
